臺灣高等法院高雄分院刑事判決　　　　　　　　　　　九十一年度上重訴字第五號
　　上　訴　人
　　即　被　告　甲○○
　　選任辯護人　方春意
右上訴人因殺人案件，不服台灣高雄地方法院九十年度重訴字第四二號中華民國九十
一年一月四日第一審判決（起訴案號：台灣高雄地方法院檢察署九十年度偵字第一三
二六三號），提起上訴，本院判決如左：
    主  文
原判決撤銷。
甲○○殺人，處有期徒刑拾伍年，褫奪公權拾年。
    事  實
一、甲○○受僱於春盈漁業股份有限公司（下簡稱春盈公司），擔任「春盈六號」漁
    船大副之職務，鄧傳富為大陸籍漁工，由春盈公司在屏東縣東港海上旅館所聘僱
    擔任該漁船之船員，該漁船自民國八十九年十一月三十日由高雄港二港口出港，
    前往阿根廷海域進行魷釣作業，甲○○與鄧傳富平日因工作問題時有爭執，素有
    怨隙，嗣於南非當地時間民國九十年（西元二００一年）六月十三日晚上九時許
    ，該船自南非開普敦出發，正航經東經二十度十七分、南緯三十四度五十三分（
    檢察官誤載為南緯三十度五十三分）南非好望角附近時，甲○○見鄧傳富在船邊
    洗腳，便出言告誡，詎鄧傳富不予理會，並言「要你管」等語頂撞，甲○○一時
    氣憤，遂將鄧傳富拖到船隻下甲板出手毆打鄧傳富，經鄧傳富出手還擊，甲○○
    更行氣憤，明知將人丟入海中有溺斃之危險，竟仍基於殺人之犯意，將鄧傳富毆
    打致其昏迷後，取出原先置放其褲子口袋內之船上所有之黑色膠帶，將該黑色膠
    帶纏繞在鄧傳富之手腕及腳上，使其無法掙脫，再以船上平日用以綁網用之繩索
    一端綑綁在鄧傳富已用黑色膠帶纏繞之手上打死結，一端綁在船尾鐵樁上，並以
    船上二件救生衣，一件以繩索綁在鄧傳富之上手臂處，一件綁在其臀部、大腿部
    位後，將鄧傳富丟入海中拖行約三、四分鐘後，因綁在鄧傳富手上之繩索脫落，
    致鄧傳富在海中溺斃致死，嗣鄧傳富之屍體在當地時間同年月十九日下午五時許
    擱淺在南非ＧＡＮＳＢＡＡＩＫＬＥＩＲＢＡＡＩ碼頭為南非警方發現循線查緝
    中，迨「春盈六號」漁船於九十年七月十四日凌晨四時十分許，返回高雄港時，
    始為警循線逮捕而查獲上情。
二、案經內政部警政署高雄港務警察所報請台灣高雄地方法院檢察署檢察官偵查起訴
    。
    理  由
一、訊據上訴人即被告甲○○坦承於右揭時地，因與鄧傳富發生口角，憤而將其毆打
    昏迷後，以黑色膠帶纏繞手腳，再以繩索一端綑綁在其手上，一端綁在船尾鐵樁
    上，另再以救生衣二件，一件綁在其上手臂處，一件綁在其大腿、臀部處，將其
    丟入海中拖行，後因綁在鄧傳富手上之繩索脫落，致鄧傳富溺斃海中等情不諱，
    惟矢口否認殺人犯行，辯稱：當時僅為教訓鄧傳富，讓他在海中冷靜一下，再拉
    上來，並無殺人之故意，且其是於犯罪未發覺之際自首，應符合自首之規定云云
    。經查：
(一)被告自白部分，核與證人吳紅警訊中證稱：當地時間九十年六月十三日晚上九時
    許，我因尿急起床小便，打開房間門走出去即見到被告於上開時地以拳頭毆打被
    害人鄧傳富頭部，我到另一邊上廁所，回程走到下甲板處，我看見被害人鄧傳富
    躺在下甲板倉庫前附近，被告正以黑色膠帶綑綁被害人鄧傳富之手腳等語，及證
    人即春盈六號漁船船長夏三福於警訊時證稱：我所領航之春盈六號漁船於九十年
    六月十四日上午七時許，在南非開普敦港出港後，船上船員劉小玲即告知船員鄧
    傳富失蹤，我即將船停下，並動員所有船員在船上尋找，約三十分鐘，均遍尋無
    著，又開航往回找七十五小時，均無下落，便放棄搜尋任務，並通知船公司，其
    後在同年月二十三、四日左右，船公司老闆李珠清打越洋電話告知失蹤之船員鄧
    傳富屍體被南非漁船撈起，且其身上手腳部位被黑色膠帶纏著，手部被綁著一件
    救生衣，另身上亦綁有一件救生衣，而身上之救生衣有書寫春盈六號之船名等語
    相符，並有春盈公司事故報告書、南非警方之驗屍報告書、海事報告書、被害人
    鄧傳富護照等影本各一份在卷可稽，被告自白部分核與事實相符，應堪採信。
(二)證人夏三福於警訊時證稱：九十年三、四月間，被害人鄧傳富曾告訴我被告甲○
    ○因故毆打他，當時我告誡被告不得再毆打船員等語，而證人即春盈六號漁船輪
    機長許竹焦、大管輪簡貴輝、大廚李柏明、船員朱三周、鄧崇云、卿練、高杰、
    涂崗云、苗付德於警訊時亦均證稱：被害人鄧傳富於九十年四月間曾在甲板處遭
    被告毆打等語屬實，證人即上開漁船船員劉小玲於警訊時復證稱：被害人落海前
    一個多月有遭被告毆打，且很嚴重休息了半天等語無訛，參以前開證人吳紅證稱
    ：案發時被告係出手毆打被害人頭部等情，及被告自承當時被害人已因遭其毆打
    而昏迷等語，足證被告與被害人於事故發生前之九十年三、四月間即曾因細故發
    生嫌隙，被告已怨恨在心，俟當日被害人復於船上甲板洗腳，遭被告告誡不聽，
    復出言頂撞，被告新仇舊恨交加，一時氣憤，而下重手毆打被害人頭部致其昏迷
    ，至為明灼。
(三)被告於毆打被害人頭部致其昏迷後，以其置於褲子口袋內船上之黑色膠帶將被害
    人手腳綑綁，並以船上綁網所用之繩索將被害人雙手綑綁後，將被害人丟入海中
    ，雖被告有將繩索之一端綁於船尾鐵樁，並在被害人上手臂及大腿、臀部等處各
    綁上一件救生衣，然當時船上引擎轉速約三百多轉，時速約十一多海浬等情，業
    據被告自承在卷（見原審九十年十一月二十六日訊問筆錄），被告縱將被害人以
    繩索一端繫於船尾，然在湍急之海流中，仍有脫落之可能，而被害人遭被告丟入
    海中後，僅三、四分鐘，綁在被害人手上之繩索即告脫落，益足認被告並未將繩
    索綁牢，且上開救生衣非一般救生衣之穿法，亦經被告自承在卷（見原審九十年
    十一月二十六日訊問筆錄），被告手腳復遭黑色膠帶綑綁，實無可能游泳自救。
    被告對手腳已遭其綑綁且已昏迷之被害人，雖將被害人綁上救生衣，且將繩索之
    一端綁在船尾鐵樁上，惟將之丟入海中，衡諸常情，被害人因已昏迷無知覺及手
    腳遭絪綁而無自救能力將致溺斃，被告為具備通常智識之人，對此結果之發生應
    有所認識，被告亦坦承對上開結果之發生有所認識（原審九十年十一月二十六日
    訊問筆錄），顯見被告對被害人將因其上開行為而有可能溺斃之情形已有所預見
    ，詎料被告於氣憤之下，下重手毆打被害人致其昏迷後，復將其手腳綑綁，並將
    已遭綑綁且已昏迷之被害人丟入海中，則被害人其後因綑綁於手上之繩索脫落，
    因而溺斃海中之結果，應為被告所預見，且不違背其本意，被告有殺人之不確定
    故意，已堪認定。被告辯稱：僅為教訓被害人，讓被害人在海中冷靜一下云云，
    核係卸責之詞，不足採信。
(四)對於未發覺之罪自首而受裁判者，減輕其刑，刑法第六十二條前段固有明文，惟
    所謂發覺，固非以有偵查犯罪權限之機關或人員確知其人犯罪無誤為必要，惟若
    有確切之根據得為合理之可疑，對被告發生嫌疑時，即得謂為已發覺。本件係春
    盈公司將駐南非辦事處傳真之相關資料交高雄港務警察所刑事組，經判斷被害人
    係遭他殺，因死者為大陸四川人，刑事組即將大陸船員帶入中興分駐所加以訊問
    製作筆錄，後來依據證人吳紅之筆錄，認被告涉嫌重大，渠遂向檢察官聲請拘票
    將被告拘提到案說明，並向其說明其涉嫌重大，被告始將涉案過程供出等情，業
    據證人即高雄港務警察所刑事組警員曾啟洺於本院調查時證述屬實，是被告既係
    於被害人已被人發覺死亡，經警員訊問證人吳紅後，認被告涉嫌重大而對於製作
    筆錄，則被告其後自白犯行，已在有偵查權限之人員發覺犯罪後，揆之前揭說明
    ，不符合自首之要件，被告認辯稱其應依自首之規定減輕其刑云云，亦不足採。
    事證明確，被告犯行洵堪認定。
二、被告基於殺人之不確定故意，著手實施加害行為，並致被害人死亡，核其所為，
    係犯刑法第二百七十一條第一項之殺人罪。被告犯罪事證既明，原審法院予以論
    罪科刑，固非無據，惟查：(一)原判決理由欄中說明被告與被害人曾因細故發生
    嫌隙，被告已怨恨在心等語，卻未於事實欄中認定被告與被害人平日時有爭執，
    素有怨隙，尚有未洽。(二)被告於本院審理中已與被害人家屬達成民事和解，有
    確認書一份在卷可憑，原判決未及審酌此項事由作為量刑之參考，亦有未當。被
    告上訴意旨仍執陳詞，否認殺人犯意，指摘原判決不當，雖無理由，惟原判決既
    有上開可議之處，自應由本院撤銷改判。爰審酌被告僅因細故，即將被害人丟入
    海中，於其繩索脫落後，未予救援，致溺斃而死，罔顧人命，情節非輕，惟念其
    犯後坦承部分犯行，態度尚稱良好，已與被害人家屬達成民事和解，有確認書一
    份可稽，素行良好，前無犯罪紀錄，有台灣高等法院檢察署被告刑案資料查註紀
    錄表在卷可稽，其將被害人丟入海中時，尚在被害人身上綁上救生衣，復將繩索
    一端繫於船尾鐵樁，足見其尚有一絲良知未予泯滅等一切情狀，量處如主文第二
    項所示之刑，又依被告犯罪之性質，本院認有褫奪公權之必要，併依刑法第三十
    七條第二項規定宣告褫奪公權十年。至被告用以綑綁被害人之黑色膠帶、繩索及
    救生衣，均係船上所用之物，非被告所有，業據被告供明，自無庸諭知沒收，附
    此說明。
據上論斷，應依刑事訴訟法第三百六十九條第一項前段、第三百六十四條、第二百九
十九條第一項前段，刑法第二百七十一條第一項、第三十七條第二項，判決如主文。
本案經檢察官林應華到庭執行職務。
中    華    民    國        九十一      年      四      月     十六     日
                              臺灣高等法院高雄分院刑事第六庭
          審判長法官  王憲義
                                        法官  張意聰
                                        法官  范惠瑩
右正本證明與原本無異。
如不服本判決應於收受本判決後十日內向本院提出上訴書狀，其未述上訴理由者，
並得於提起上訴後十日內向本院補提理由書狀（均須按他造當事人之人數附繕本)「
切勿逕送上級法院」。
                                      書記官  馬蕙梅
中    華    民    國        九十一      年      四      月     十八     日
附錄本案論罪科刑法條全文：
中華民國刑法第一百七十一條第一項
殺人者，處死刑、無期徒刑或十年以上有期徒刑。
                                                                      Ｈ
